【裁判字號】    94,上訴,1505
【裁判日期】    950110
【裁判案由】    違反著作權法
【裁判全文】
臺灣高等法院高雄分院刑事判決        94年度上訴字第1505號
上  訴  人  臺灣高雄地方法院檢察署檢察官
被      告  乙○○
被      告  甲○○
上列上訴人因被告等違反著作權法案件，不服臺灣高雄地方法院
94年度易字第820 號中華民國94年7 月29日第一審判決（起訴案
號：臺灣高雄地方法院檢察署92年度偵字第16837 號），提起上
訴，本院判決如下：
    主  文
上訴駁回。
    理  由
一、公訴意旨略以：被告甲○○係以網頁設計為業；而乙○○（
    原名翁瑞宜）則係「翁瑞宜工作室（設計工房）」負責人，
    以製作軟陶為業。二人明知翁龍斌係「軟陶小百科」、「生
    活軟陶」之文字、攝影及附圖之著作人，享有上開語文、美
    術、攝影、圖形著作之著作權，乙○○為求其軟陶設計及生
    產可以為多數人所知悉及利用，並進而向其訂購，二人竟意
    圖營利，由乙○○將翁龍斌所著作之「軟陶小百科」、「生
    活軟陶」交予甲○○，甲○○即於民國91年9 月間起，在其
    位於高雄縣鳳山市○○○路156 巷24號（嗣後整編為鳳山市
    ○○街32號）住所內，未經翁龍斌之許可，而擅自重製翁龍
    斌之「軟陶小百科」部分內容於網頁並上傳至網址為「www.
    ruiyi.com.tw」，名為「翁瑞宜設計工房」之網站（以下分
    別簡稱系爭網頁及系爭網站，網頁內容如偵6874號卷第33至
    46頁），供不特定人瀏覽，嗣經翁龍斌發覺報警查獲，因認
    被告等涉犯修正前之著作權法第91條第1 項意圖營利而擅自
    重製他人之著作罪嫌。
二、按犯罪事實應依證據認定之，無證據不得認定犯罪事實；不
    能證明被告犯罪者，應諭知無罪之判決，刑事訴訟法第154
    條第2 項、第301 條第1 項分別定有明文。又刑事訴訟法上
    所謂認定犯罪事實之證據，係指足以認定被告確有犯罪行為
    之積極證據而言，該項證據自須適合於被告犯罪事實之認定
    ，始得採為斷罪資料。且認定不利於被告之事實，須依積極
    證據，苟積極證據不足為不利於被告事實之認定時，即應為
    有利於被告之認定，更不必有何有利之證據（最高法院29年
    上字第3105號、30年上字第816 號判例參照）。
三、本件公訴人認被告2 人涉有前開犯行，係以：(一)、告訴人所
    提出之著作「軟陶小百科」及「生活軟陶」足以證明告訴人
    為前開著作之著作人。(二)、告訴人關於系爭網頁內容抄襲其
    著作「軟陶小百科」之指訴。(三)、被告乙○○既為製作軟陶
    業內人士，對於告訴人所著作之書籍，無不知之理，對甲○
    ○所製作之網頁內容，亦不可能毫不知悉。(四)、被告甲○○
    辯稱其網頁設計內容取材自中國大陸地區之「軟陶世界」網
    站，然卻無法提供大陸地區人士同意其重製相關網頁之證明
    等證據，為其論斷之依據。
四、訊據被告甲○○固承認為被告乙○○設計並製作系爭網頁，
    且該網頁之內容與告訴人翁龍斌之著作「軟陶小百科」之部
    分內容近似之事實，被告乙○○也承認事先同意被告甲○○
    為其設計系爭網頁並架設網站，且曾經提供含告訴人之著作
    「軟陶小百科」在內之數本書籍供被告甲○○參考，並於系
    爭網站架設完成之後，上網觀看部分網頁內容之事實，但均
    否認有違反著作權法之犯行，甲○○辯稱：「系爭網頁確實
    是我製作，但是我並不是取材於告訴人的著作，而是取材於
    大陸『中國軟陶世界』（以下簡稱：軟陶世界）及其他網站
    資料，我是在告訴人提出告訴之後才知道有告訴人的著作」
    ；林淑惠辯稱：「被告甲○○主動向我表示要免費替我設計
    軟陶手工藝品之網站，於是我提供自己之作品及幾本書籍予
    被告甲○○，但未指示被告甲○○應參考哪一部份，事後我
    雖有觀賞系爭網站，但只著重於自己的作品，而未瀏覽其他
    部分」等語。
五、經查：
  (一)證據能力之認定：
  1.告訴人即證人翁龍斌在警詢中陳述，已經檢察官、被告乙○
    ○及甲○○同意得為證據，本院審酌其在警詢中所為陳述，
    並無遭不當取供情形存在，認為適當，依刑事訴訟法第159
    條之5 第1 項規定，而得為證據。
  2.「軟陶世界」網站之內容列印資料及電子郵件內容列印資料
    （見偵16837 號卷第15至35頁），業經檢察官及被告同意具
    有證據能力，自得作為證據。
  (二)本院就告訴人之著作「生活軟陶」、「軟陶小百科」（外放
    ）、「軟陶世界」網頁（見偵16837 號卷第15至34頁）及系
    爭網頁（見偵6874號卷第33至46頁）之文字、排版及圖案加
    以比對，其異同情形如附表所示。而依附表所示之異同情形
    可知三者除文字排版方式互有差異外，文字內容並無不同，
    圖案也有部分具有極大相似性。因被告甲○○承認系爭網頁
    資料係引用他人著作，並非其自行創作。故本件應確定者為
    究係告訴人之上述著作抄襲「軟陶世界」網頁，或「軟陶世
    界」網頁抄襲告訴人之上述著作。關於此點，被告甲○○雖
    稱「軟陶世界」網站係自西元1998年9 月即已成立，而告訴
    人之著作「軟陶小百科」則係於西元2001年11月始行出版）
    ，因認告訴人之著作可能係抄襲「軟陶世界」網頁資料，此
    固有該網頁之成立日期（見偵16837 號卷第15頁）及告訴人
    之上述著作之初版日期可參。惟本院審酌告訴人之另一著作
    「生活軟陶」係於西元1997年8 月即已出版，此有該著作之
    初版日期可參，其出版日期顯然早於「軟陶世界」網站之成
    立日期；而「軟陶世界」網頁有關「常見問題」及「軟陶源
    由」單元，其文字內容除與「軟陶小百科」相關單元完全相
    同外，也與「生活軟陶」相關單元完全相同（詳如附表所示
    ）；另外，「軟陶世界」網頁所使用之部分圖案，其器材之
    排列方式雖與「軟陶小百科」相關部分之排列方式不同，惟
    在「工具及耗材」單元部分，其所使用之器材上竟出現「妙
    潔」、「雄獅」、「鐵樂士」等繁體字（見偵16837 號卷第
    21頁），如果「軟陶世界」網頁上資料係該大陸人士自行創
    作，何以使用之器材係臺灣日常生活所見，其上並有繁體字
    。而非大陸產品及簡體字？因此，「軟陶世界」網頁內容確
    有抄襲告訴人之上述著作情形，可以認定。
  (三)「軟陶世界」網頁內容雖有抄襲告訴人之上述著怍情形，惟
    被告甲○○堅稱系爭網頁係抄襲「軟陶世界」網頁資料，並
    非直接抄襲告訴人之上述著作，本院審酌：
  1.就文字部分而言，系爭網頁與「軟陶世界」網頁中之錯別字
    相同，如在「軟陶源由」單元，系爭網頁及「軟陶世界」網
    頁均載為：「軟陶的英文名字也有很多，最常見『至』（按
    ：應是『到』之誤載）的字是... 」；（見偵6874號卷第34
    頁及偵16837 號卷第16頁）；在「軟陶新資訊」單元，系爭
    網頁及「軟陶世界」網頁均載為：「國內外的網站『里』（
    按：應係『裡』之誤載）... 」（見偵6874號卷第35頁及偵
    16837 號卷第33頁），而告訴人之著作則無此錯誤（見「生
    活軟陶」第6頁、「軟陶小百科」第7 頁、第15頁）。
  2.就圖案部分而言，經比對結果，系爭網頁與「軟陶世界」網
    頁所使用之材料及名稱雖與「軟陶小百科」相同：惟系爭網
    頁與「軟陶世界」網頁中在「軟陶種類介紹」單元中，有關
    「液體軟陶」、「石頭土」、「金質／珍珠土」、「一般軟
    土」部分，兩者圖案內之材料排列方式相同（見偵6874號卷
    第33頁、偵16837 號卷第17頁）；而與告訴人之著作「軟陶
    小百科」所使用圖案之材料排列方式不同（見「軟陶小百科
    」第5 頁）；又在「工具及耗材」單元中，有關「杆面機及
    刨絲器」、「鋁箱及PVDC保鮮膜」、「彩色鉛筆」、「透明
    漆及透明噴漆」、「造景水」、「油畫顏料（油性染料）」
    、「金/ 銀/ 銅箔及金質/ 珍珠粉和水彩筆」、「壓克力顏
    料」、「SOBO萬用膠及施敏打硬膠」、「玻璃染料」、「各
    式造形橡皮章」、「水晶膠」、「雕刻工具及美工刀」部分
    ，系爭網頁與「軟陶世界」網頁所使用之圖案內之材料排列
    方式相同（見偵68 74 號卷第40、41頁及偵16837 號卷第21
    頁），也與告訴人之著作「軟陶小百科」所使用圖案之材料
    排列方式不同（見「軟陶小百科」第8 至11頁），且其中「
    杆面機及刨絲器」部分，系爭網頁與「軟陶世界」網頁均載
    為「杆面機」，告訴人之著作則載為「桿面機」。
  3.就文字排版部分而言，如在常見問題、軟陶的烘烤方式等單
    元，系爭網頁及「軟陶世界」網頁在標題之前均使用「1.2.
    3.... 」（見偵6874號卷第44頁、第36頁、偵16837 號卷第
    31頁、第24頁），告訴人之上述著作則使用「‧‧‧... 」
    或「、... 」（見「軟陶小百科」第6 至7 頁、第13頁
    ）；另在排版方面，系爭綱頁及「軟陶世界」網頁兩者相似
    性較高，而與告訴人之著作差異較大。
  4.綜上所述，系爭網頁所使用之文字與「軟陶世界」網頁所使
    用之文字既有相同錯別字。且就圖案及文字排版方面兩者具
    有極大相似性，甚至相同。則被告甲○○所稱系爭網頁上之
    資料係引用自「軟陶世界」網頁，而非告訴人之上述著作，
    應係真實。
  (三)被告甲○○製作系爭網頁時，雖有取材「軟陶世界」網頁資
    料之事實，但其已一再陳明在引用「軟陶世界」網頁資料前
    ，曾徵得該網站之製作人同意，並提出電子郵件為證（見偵
    16837 號卷第35頁），其內容分別為：「我是來自臺灣高雄
    的chin（即被告），還記得我嗎？去年8 、9 月間曾經拜訪
    過貴站並徵求轉載貴網站資訊的網友，想請問貴站是否有保
    留當時同意我轉載貴站資訊的那一封e-mail？」等語，該人
    則覆以：「我還記得你，前段時間還去看過你的網站，首頁
    動畫設計地很不錯，我每隔一段時間就會清理一次電子郵箱
    ，沒有保留已發送郵件的習慣。當然也不會保留當時發給你
    的郵件了，sorry 」等語（見偵16837 號卷第36頁），是其
    所辯應可採信。而本件被告甲○○所製作之網頁既係取材於
    「軟陶世界」網頁，並已獲取該網站製作人之同意，而依卷
    內所存證據又無從證明被告甲○○在取材「軟陶世界」網頁
    資料時，即已知悉「軟陶世界」網頁資料係抄襲告訴人之上
    述著作，自難認被告甲○○有侵害告訴人上述著作之故意存
    在。
  (四)又系爭網頁及網站係被告甲○○主動表示要幫被告乙○○製
    作，被告乙○○由於對於電腦不熟悉，故在被告甲○○製作
    系爭網頁過程中，並沒有事先與被告乙○○研商網頁的內容
    ，被告乙○○亦未指示要參考哪些特定內容，被告甲○○係
    於網頁完成時才請被告乙○○過目等情，業據證人即同案被
    告甲○○於原審審理時具結證述屬實（見第一審卷第38至41
    頁）。從而自難認被告乙○○有重製告訴人上述著作之行為
    及其故意存在。
  (五)綜上所述，被告等前開所辯，應屬可採，從而公訴人所持之
    前開論據，均無法採為認定被告等犯罪之證據；此外，復查
    無其他積極證據足資證明被告等之犯行，被告等之犯罪自屬
    不能證明。
六、原審因而以不能證明被告等犯罪，而為被告等無罪之諭知，
    核無違誤；檢察官上訴意旨，猶執前詞，指摘原判決不當，
    為無理由，應予駁回。
據上論斷，應依刑事訴訟法第368 條，判決如主文。
本案經檢察官陳建年到庭執行職務。
中    華    民    國    95    年    1     月    10    日
                  刑事第三庭    審判長法  官  周賢銳
                                      法  官  謝宏宗
                                      法  官  黃仁松
以上正本證明與原本無異。
本判決不得上訴。
中    華    民    國    95    年    1     月    10    日
                                      書記官  馬蕙梅
附表：
┌────┬────────┬────────────┬────────────┐
│單元名稱│軟陶小百科（A） │軟陶世界網頁（B）       │系爭網頁（C）           │
├────┼────────┼────────────┼────────────┤
│軟陶種類│P5：            │文字：同（A）P5 ，但排版│文字：同（A）、 （B）， │
│介紹    │（有圖）        │略有不同                │但排版與兩者略有不同    │
│        │                │圖案：材料同（A）ｐ5，  │圖案：材料及其排列方式均│
│        │                │但材料排列方式不同      │同（B）                 │
│        │                │（見偵16837 號卷第17頁）│（見偵6874號第卷33頁）  │
├────┼────────┼────────────┼────────────┤
│常見問題│P6－7           │文字：同（A）P6 、P7，但│文字：同（A）、 （B）， │
│        │（有圖）        │排版略有不同            │但排版與兩者略有不同    │
│        │其文字內容與「生│圖案：無                │圖案：無                │
│        │活軟陶」P8至10相│（見偵16837 號卷第31頁）│（見偵6874號第卷44頁）  │
│        │同              │                        │                        │
├────┼────────┼────────────┼────────────┤
│軟陶源由│P7：            │文字：同（A）P7 ，但排版│文字：同（A）、 （B）， │
│        │（有圖）        │略有不同                │但排版與兩者略有不同    │
│        │其文字內容與「生│圖案：無                │圖案：有圖，但與（A)不同│
│        │活軟陶」P6相同  │（見偵16837 號卷第16頁）│（見偵6874號卷第34頁）  │
├────┼────────┼────────────┼────────────┤
│工具及耗│P8－11：        │文字：同（A）P8 －11，但│文字：同（A）、 （B）， │
│材      │（有圖）        │排版略有不同            │但排版與兩者略有不同    │
│        │                │圖案：材料同（Ａ），但排│圖案：材料及其排列方式均│
│        │                │列方式不同              │同（B）                 │
│        │                │（見偵16837 號卷21頁）  │（見6874號卷第39至41頁）│
├────┼────────┼────────────┼────────────┤
│軟陶的調│P12：           │文字：同（A）P12同，但排│文字：同（A）、 （B）， │
│色方法  │（有圖）        │版略有不同              │但排版與兩者略有不同    │
│        │                │圖案：同（A)            │圖案：同（A)、（B)      │
│        │                │（見偵16837 號卷第24頁）│（見偵6874號卷第42至43頁│
│        │                │                        │）                      │
├────┼────────┼────────────┼────────────┤
│軟陶的烘│P13：           │文字：同（A）P13，但排版│文字：同（A）、 （B）， │
│烤方式  │（有圖）        │版略有不同              │但排版與兩者略有不同    │
│        │                │圖案：無                │圖案：無                │
│        │                │（見偵16837 號卷第24頁）│（見偵6874號卷第36頁）  │
├────┼────────┼────────────┼────────────┤
│軟陶作品│P14：           │文字：同（A）P14，但排版│文字：同（A）、 （B）同 │
│的表面處│（有圖）        │略有不同                │，但排版與兩者略不相同  │
│理方式  │                │圖案：同（A）P14        │圖案：同（A）、（B）    │
│        │                │（見偵16837 號卷第24頁）│（見偵6874 號卷第37頁） │
├────┼────────┼────────────┼────────────┤
│軟陶新資│P15：           │文字：同（A）P15，但排版│文字：同（A）、 （B)，但│
│訊      │無圖案          │略有不同                │排版與兩者略有不同      │
│        │                │圖案：無                │圖案：有增加圖案        │
│        │                │（見偵16837 號卷第33頁）│（見偵6874號卷第35頁）  │
└────┴────────┴────────────┴────────────┘


司法院資訊處製作；財團法人民間司法改革基金會備份。
